臺灣新竹地方法院民事判決　　　　　　　93年度簡上字第11號
上　訴　人　丁○○
　　　　　　　　　　　號
被上訴人即
承當訴訟人　溫員瑞
　　　　　　即溫英華　弄三號之三
訴訟代理人　丙○○
　　　　　　楊隆源律師
上　一　人
複 代 理人　乙○○
上當事人間請求拆屋還地事件，上訴人對於中華民國92年6月20
日本院竹東簡易庭91年度竹東簡字第134號第一審判決提起上訴
，本院判決如下：
    主  文
上訴駁回。
原判決主文第一項所命拆除地上物暨返還土地之範圍應減縮為：
上訴人應將坐落新竹縣橫山鄉○○段五三三地號土地上，如附圖
所示之斜線部分，面積壹拾玖點零壹平方公尺之地上物拆除，並
將該斜線部分所示土地返還被上訴人即承當訴訟人。
第二審訴訟費用由上訴人負擔。
    事實及理由
壹、程序方面：
一、承當訴訟人聲請代原被上訴人甲○○承當本件訴訟，符合民
    事訴訟法第254條第1、2項之規定，應予准許：
（一）原本之被上訴人甲○○係以新竹縣橫山鄉○○段223之257
      地號土地為其所有，但遭上訴人所有之新竹縣橫山鄉○○
      村○○路26號建物（門牌整編前為新竹縣橫山鄉○○村○
      ○路34號，為一未辦保存登記建物，以下簡稱系爭建物）
      無權占用，爰依所有權之權能，於原審訴請上訴人拆屋還
      地，並於原審聲明：請求上訴人將原審判決附件所示之紅
      色斜線部分、面積22平方公尺之地上物拆除，將該紅色斜
      線部分土地返還。原審判決甲○○勝訴，上訴人應將原審
      判決附件所示之紅色斜線部分、面積22平方公尺之地上物
      拆除，並將該紅色斜線部分土地返還原本之被上訴人甲○
      ○。
（二）上訴人不服原審判決提起本件上訴後，原審判決主文第一
      項所指之新竹縣橫山鄉○○段223之257號土地，於92年8
      月8日分割為三筆土地，即新竹縣橫山鄉○○段223之257
      地號、223之341地號、223之342地號，且辦妥分割登記完
      畢，原本之被上訴人甲○○已於92年8月12日將上開分割
      後之新竹縣橫山鄉○○段223之257地號土地、權利範圍全
      部，售予承當訴訟人，並於92年8月27日辦畢所有權移轉
      登記，此有新竹縣竹東地政事務所93年7月6日函暨所附之
      土地移轉登記資料、土地登記簿謄本附卷可憑。其次，前
      述分割後之新竹縣橫山鄉○○段223之257地號土地，於93
      年間經政府辦理重測，重測結果地號變更為新竹縣橫山鄉
      ○○段533地號，面積從原來之20平方公尺變更為19.01平
      方公尺，重測結果於93年12月1日公告確定，並於93年12
      月7日重測登記完竣，亦有新竹縣竹東地政事務所94年1月
      21日函、重測後之內灣段533地號土地登記簿謄本存卷可
      查。再者，系爭建物經本院勘驗現場並委請新竹縣竹東地
      政事務所實地測量後，確坐落在承當訴訟人所有之新竹縣
      橫山鄉○○段533地號土地上，占用之位置如附圖（即新
      竹縣竹東地政事務所95年11月21日複丈成果圖）所示之斜
      線部分、占用面積為19.01平方公尺，有複丈成果圖在卷
      可考。
（三）綜上，本件訴訟標的之法律關係，已因原本之被上訴人甲
      ○○將新竹縣橫山鄉○○段533地號土地（重測後地號）
      售予承當訴訟人，而移轉於承當訴訟人，依民事訴訟法第
      254條第1、2項規定，承當訴訟人於93年8月23日聲請代原
      被上訴人甲○○承當本件訴訟，於法相合，應予准許。
二、承當訴訟人於本件上訴審程序為訴之聲明之變更、減縮，符
    合民事訴訟法第446條第1項、第255條第1項第3款、第4款規
    定，亦應准許：
    承前所述，原本之被上訴人甲○○以新竹縣橫山鄉○○段22
    3之257地號土地為其所有，遭系爭建物無權占用，因而訴請
    上訴人拆屋還地，並於原審聲明：請求上訴人將原審判決附
    件所示之紅色斜線部分、面積22平方公尺之地上物拆除，將
    該紅色斜線部分土地返還。然本件上訴審程序進行中，原先
    之新竹縣橫山鄉○○段223之257地號土地歷經分割、重測等
    程序，承當訴訟人因取得新竹縣橫山鄉○○段53 3地號土地
    （重測後地號）之所有權而依法承當訴訟，系爭建物則經新
    竹縣竹東地政事務所95年11月21日實地測量後，測得占用新
    竹縣橫山鄉○○段533地號土地（重測後地號）面積19.01
    平方公尺、位置如附圖所示之斜線部分。職是，系爭建物所
    占用土地之地號、面積、位置，均因原先之新竹縣橫山鄉○
    ○段223之257地號土地進行分割、重測而有更改，此揭土地
    分割、重測等情形，核屬原審判決後所生之情事變更，則承
    當訴訟人於本件上訴審程序將起訴時之訴之聲明變更、減縮
    為：「上訴人應將坐落新竹縣橫山鄉○○段533地號土地上
    ，如附圖所示之斜線部分，面積19.01平方公尺之地上物拆
    除，並將該斜線部分所示土地返還承當訴訟人。」，與民事
    訴訟法第446條第1項、第255條第1項第3款、第4款所定要件
    相符，應予准許。
貳、實體部分：
一、原本之被上訴人甲○○，於原審起訴主張之事實與理由，即
    如前述壹、一、（一）、二所示，茲不再贅載。
二、承當訴訟人於上訴審程序補充陳稱：
（一）上訴人與承當訴訟人為親姊妹關係。系爭建物於70年間由
      上訴人、承當訴訟人共同之母親向他人買受，嗣因承當訴
      訟人身體狀況需要照顧，母親乃指定承當訴訟人占有使用
      系爭建物。74年間系爭建物在原址重建並辦理房屋稅籍登
      記，因舊有建物由承當訴訟人占有使用，故重建後之房屋
      稅納稅義務人登記為承當訴訟人。至於重建經費，雖由承
      當訴訟人之手足丙○○先行標會再以所得互助會金墊付，
      但因丙○○得標後之死會會金由承當訴訟人負責繳納約十
      年，故上開資金實為丙○○借予承當訴訟人，仍應認為重
      建經費係承當訴訟人所支出，但系爭建物自74年5月1日起
      即由上訴人占有使用。90年8月1日承當訴訟人之姊妹溫素
      貞出面代理承當訴訟人，將系爭建物以新台幣一百萬元賣
      予上訴人，並約定房屋稅籍資料變更為上訴人指定之人，
      即上訴人之女陳秋鳳，並於90年9月5日完成房屋稅籍資料
      中之納稅義務人變更登記。嗣後承當訴訟人之姊妹溫素貞
      得知地主甲○○訴請上訴人拆屋還地，為保全系爭建物，
      乃出面向地主甲○○買受分割後之新竹縣橫山鄉○○段22
      3 之257地號土地，並於92年8月27日將土地登記為承當訴
      訟人所有，該土地嗣後經重測為新竹縣橫山鄉○○段533
      地號土地。92年6月間承當訴訟人之姊妹溫素貞與上訴人
      達成協議，上訴人放棄系爭建物之權利，並配合辦理房屋
      稅納稅義務人之變更登記，系爭建物由溫素貞出資整修後
      出租，出租後按月給予上訴人新台幣五千元，共二百期，
      上訴人合計可得新台幣一百萬元。上訴人原已同意並收下
      相當於3個月租金之五百元美金，且於93年6月從系爭建物
      遷出，但事後上訴人卻不承認有此協議，不但拒絕配合辦
      理房屋稅納稅義務人之變更登記，亦拒收每月新台幣五千
      元，屢稱其係非自願遷出系爭建物，仍舊主張系爭建物之
      事實上處分權歸其所有。顯然上訴人就系爭建物並未拋棄
      占有，而溫素貞與上訴人間之協議又僅有債權效力，故系
      爭建物事實上之處分權仍歸上訴人所有，其對系爭建物有
      拆除之權能，至為明灼。
（二）上訴人雖辯稱原本之被上訴人甲○○曾經同意其得於新竹
      縣橫山鄉○○段533地號土地上建築房屋，然甲○○堅決
      否認，上訴人迄今仍無法舉證以實其說，應認無此事實存
      在。上訴人雖另主張已依法取得新竹縣橫山鄉○○段533
      地號土地之地上權云云。惟自91年9月30日甲○○於原審
      提起本件拆屋還地訴訟至今，已逾數年，上訴人均未提出
      其已向該管地政機關請求為地上權登記，並且經地政機關
      受理之證明文件，足見上訴人並無正當權源而占有新竹縣
      橫山鄉○○段533地號土地。
（三）承當訴訟人之姊妹溫素貞雖自93年7月1日起將系爭建物出
      租並交付予訴外人賴美鳳使用，但兩造間之糾紛，惟有將
      系爭建物拆除，始能終局地解決，訴外人賴美鳳亦明瞭此
      點，同意只要本件判決確定，其隨時可以遷出系爭建物，
      故承當訴訟人雖未將目前系爭建物之使用人賴美鳳列為對
      造，但於本件訴訟應無影響。
（四）為此聲明如下：
    (一)上訴駁回。
    (二)第二審訴訟費用由上訴人負擔。
    (二)原審起訴之聲明減縮為：上訴人應將坐落新竹縣橫山鄉○
      ○段533地號土地上，如附圖所示之斜線部分，面積19.01
      平方公尺之地上物拆除，並將該斜線部分所示土地返還承
      當訴訟人。
三、上訴人於原審之答辯理由及上訴意旨：
（一）系爭建物為其所建，雖占用到新竹縣橫山鄉○○段533地
      號土地如附圖所示之位置與面積，但原本之地主甲○○曾
      經表示誰都可以利用該土地，豈料甲○○事後反悔拒不承
      認。
（二）其使用系爭建物40年，依法已因時效取得地上權，承當訴
      訟人自不得要求拆除系爭建物。
（三）舊有之系爭建物乃兩造之母於52年間向訴外人劉增光購得
      ，給承當訴訟人居住。72年間於原址重建為系爭建物，重
      建費用均由其出資，因承當訴訟人係殘障人士，一起信奉
      基督教，且上訴人欲扶養承當訴訟人，故將系爭建物之房
      屋稅籍登記在承當訴訟人名下，承當訴訟人並同意系爭建
      物全權交由上訴人處理，作為聯新基督教會佈道使用。90
      年間承當訴訟人將系爭建物以新台幣一百萬元售予上訴人
      ，並將房屋稅籍資料變更以上訴人之女陳秋鳳為納稅義務
      人，但陳秋鳳僅係登記名義人，系爭建物仍為上訴人所有
      ，上訴人對系爭建物才有處分權。詎料之後承當訴訟人將
      上訴人所交付之買賣價金新台幣一百萬元，持向地主甲○
      ○購買新竹縣橫山鄉○○段533地號土地，承當本件甲○
      ○之訴訟當事人地位後，反而要求上訴人拆屋還地，上訴
      人實無法接受。依理承當訴訟人應將新竹縣橫山鄉○○段
      533地號土地過戶與上訴人才對，豈可要求上訴人拆屋還
      地？且92年6月上訴人與溫素貞間根本未達成承當訴訟人
      所稱之上訴人同意放棄對系爭建物權利之協議，上訴人固
      有收下溫素貞之五百元美金，但這是溫素貞長居美國，回
      國後贈與上訴人之見面禮，當時洽談內容實為承當訴訟人
      歸還上訴人新台幣一百萬元，系爭建物仍由上訴人使用並
      按月支付租金。然事後溫素貞竟將上訴人置放在系爭建物
      內之物品丟棄，甚至拆掉聯新教會之招牌，將系爭建物另
      出租予訴外人賴美鳳，導致上訴人莫大損失，無法繼續使
      用系爭建物。按早於74年間，承當訴訟人即已立據同意系
      爭建物作聯新教會佈道使用，但承當訴訟人事後所為，俱
      違反當初承諾。
（四）為此提出上訴聲明：
    (一)原判決廢棄。
    (二)被上訴人在第一審之訴駁回。
    (三)歷審訴訟費用由被上訴人負擔。
四、本件行集中審理程序，經整理兩造不爭執之事項如下：
（一）重測前新竹縣橫山鄉○○段223之257地號土地，於92年8
      月8日分割為三塊：即新竹縣橫山鄉○○段223之257地號
      、223之341地號、223之342地號，並辦妥登記在案，有新
      竹縣竹東地政事務所93年7月6日函暨所附之土地移轉登記
      資料可參。
（二）原本之被上訴人甲○○於92年8月12日將上開分割後之新
      竹縣橫山鄉○○段223之257地號土地、權利範圍全部，售
      予承當訴訟人，並於92年8月27日辦畢登記，有新竹縣竹
      東地政事務所93年7月6日函暨所附之土地移轉登記資料、
      土地登記簿謄本可憑。
（三）分割後之新竹縣橫山鄉○○段223之257地號土地，93年間
      政府辦理重測，重測結果地號變更為新竹縣橫山鄉○○段
      533地號，面積從20平方公尺變更為19.01平方公尺，重測
      結果於93年12月1日公告確定，並於93年12月7日重測登記
      完竣，有新竹縣竹東地政事務所94年1月21日函、重測後
      之內灣段533地號土地登記簿謄本可查。
（四）系爭建物坐落在新竹縣橫山鄉○○段533地號土地上，所
      占面積為19.01平方公尺，所占位置如附圖所示。
（五）系爭建物在90年9月5日之前之房屋稅納稅義務人為承當訴
      訟人，於90年9月5日間以買賣為原因，辦理納稅義務人變
      更登記，改登記為上訴人之女陳秋鳳，迄今該建物之納稅
      義務人仍為陳秋鳳，此有新竹縣稅捐稽徵處竹東分處93年
      7月6日函暨所附房屋稅籍資料在卷可考。
（六）就系爭建物，上訴人之女陳秋鳳僅係房屋稅納稅義務之登
      記名義人，實質上該建物上訴人才具有實質上之處分權。
五、本件行集中審理程序，經整理爭點如下：
（一）系爭建物坐落於新竹縣橫山鄉○○段533地號土地上，是
      否有正當之法律權源？
（二）被上訴人即承當訴訟人請求上訴人將坐落在新竹縣橫山鄉
      ○○段533號土地上之系爭建物拆除暨返還土地，有無理
      由？
六、本院之判斷：
（一）關於系爭建物坐落於新竹縣橫山鄉○○段533地號土地上
      是否有正當法律權源，上訴人雖以前開理由置辯，惟查：
    (一)原本之被上訴人甲○○堅決否認其曾同意過任何人可隨意
      利用新竹縣橫山鄉○○段533地號土地，亦否認曾同意上
      訴人使用該土地，而上訴人對此並未提出證據證明，自難
      採信。
    (二)按占有人因時效取得地上權登記請求權者，以已具備時效
      取得地上權之要件，向該管地政機關請求為地上權登記，
      如經地政機關受理，則受訴法院應就占有人是否具備時效
      取得地上權之要件，為實體判決，最高法院80年度第2次
      民事庭會議決議可供參照。是以，上訴人既主張因時效取
      得地上權，自應就其已向地政機關請求為地上權登記，並
      經地政機關受理之事實提出證明。但上訴人對此亦未提出
      相關具體證據供本院審酌，是上訴人此部分主張，亦因未
      能證明屬實而無從採信。
    (三)上訴人雖提出74年1月20日契約書、74年5月1日捐助證明
      書等，主張承當訴訟人早年即立據同意系爭建物供聯新教
      會使用，現卻訴請拆屋還地，違反承諾云云。然觀諸契約
      書、捐助證明書等文書內容，堪認當時承當訴訟人僅係就
      系爭建物得為如何使用予以立據，至於系爭建物是否得坐
      落在上開土地上，則未有任何記載，且衡酌當時承當訴訟
      人非系爭建物所坐落基地之所有權人之事實，其立據時無
      權就前開土地之使用為任何同意或授權，縱有同意或授權
      ，在土地所有權人承認之前，對土地所有權人亦不生效力
      ，自無從憑此推認系爭建物已有合法坐落於新竹縣橫山鄉
      ○○段533地號土地上之正當權源。
（二）關於承當訴訟人請求上訴人將坐落在新竹縣橫山鄉○○段
      533號土地上之系爭建物拆除暨返還土地，有無理由一節
      ，經查：
  　(一)承前所述，承當訴訟人已係新竹縣橫山鄉○○段533地號
      土地之所有權人，其自得依民法第767條規定，對無權占
      用該土地之人訴請拆屋還地。
    (二)系爭建物最初係兩造之母向他人購得，72或74年間在原址
      重建並辦理房屋稅籍登記，房屋稅納稅義務人初始便登記
      為承當訴訟人，90年間承當訴訟人將系爭建物以新台幣一
      百萬元售予上訴人，並將房屋稅籍資料變更以上訴人之女
      陳秋鳳為納稅義務人，但實則陳秋鳳僅係登記名義人，系
      爭建物之事實上處分權為上訴人所有等情，為兩造所不爭
      執，堪信屬實。至於92年6月間溫素貞與上訴人間是否有
      承當訴訟人主張之協議？查上訴人對此堅詞否認，觀諸承
      當訴訟人所陳之協議內容，縱令為真，堪認亦只有債權效
      力，尚無法對系爭建物事實上之處分權產生直接移轉之效
      果，且本件迄言詞辯論終結時，系爭建物之房屋稅納稅義
      務人仍登記為陳秋鳳，益徵上訴人對系爭建物並未拋棄占
      有、亦未放棄事實上之處分權，承當訴訟人顯然並不因其
      所主張之前述協議，當然取得系爭建物之事實上處分權，
      堪信系爭建物之事實上處分權人仍為上訴人。從而，承當
      訴訟人就本件訴訟，仍有權利保護之必要，不因其所主張
      之上開協議而有影響，且其訴請具有事實上處分權之上訴
      人拆屋還地，亦無給付不能之問題。
    (三)上訴人主張承當訴訟人將其所交付購買系爭建物之價款新
      台幣一百萬元，持向地主甲○○購買新竹縣橫山鄉○○段
      533地號土地，待取得土地所有權人身分後，反而承當訴
      訟要求上訴人拆除系爭建物，令人無法接受，似認為承當
      訴訟人所為有權利濫用之疑慮。然查，承當訴訟人90年間
      將系爭建物出售與上訴人之時，甲○○並未提出本件訴訟
      ，亦未見其就拆屋還地有何請求、聲請調解或寄存證信函
      催告等行為，顯然當時兩造均無法預料到系爭建物買賣後
      竟有本件訴訟發生。其次，承當訴訟人係於原審判決後之
      92年8月11日（原審判決日期為92年6月20日），始向甲○
      ○購買系爭建物占用到之土地，92年8月27日登記完畢，
      此有買賣契約書、土地登記簿謄本可稽，當時原審業已判
      決甲○○勝訴、上訴人敗訴，而原審此一判決結果不可能
      因承當訴訟人是否購買上開土地而有所改變，自不能以發
      生在後之承當訴訟人購買上開土地、進而承當本件訴訟，
      遽認承當訴訟人所為係權利濫用。況且，承當訴訟人購買
      上開土地後，是否承當本件訴訟，乃承當訴訟人得自行決
      定行使與否之權利，此由民事訴訟法第254條第1項法條文
      義即明。若承當訴訟人不願意承當本件訴訟，原本之被上
      訴人甲○○仍須繼續與上訴人進行上訴審程序，訴訟程序
      本身並無改變，故承當訴訟與否，尚與權利濫用無涉。此
      外，依據系爭建物之由來、沿革，並佐以常情，他人建物
      所占用之土地，顯有糾紛尚待解決，第三人願意購買之可
      能性多半不高，然本件承當訴訟人卻願意向原地主甲○○
      價購，是承當訴訟人所稱「姊妹溫素貞得知地主甲○○訴
      請上訴人拆屋還地，為保全系爭建物，乃出面代向地主甲
      ○○買受分割後之土地」等情，堪信屬實。事後當溫素貞
      與上訴人間就有無前揭協議，兩造認定不一時，承當訴訟
      人在無法取得系爭建物之事實上處分權狀況下，變更原先
      購買土地之目的，從保全系爭建物改為對土地之開發利用
      ，尚與常情無違，亦不能執此即認屬於權利濫用。
（三）綜上各情，承當訴訟人訴請上訴人拆屋還地，並將起訴聲
      明變更、減縮為如主文第二項所示，為有理由，原審判令
      上訴人敗訴，負擔第一審訴訟費用，且併諭知原本之上訴
      人供擔保後得假執行，於法核無不合，上訴意旨指摘原判
      決不當，求予廢棄改判，為無理由，應駁回其上訴。惟如
      前述，本件承當訴訟人起訴之聲明已有變更、減縮，原判
      決主文第一項所命上訴人拆除地上物暨返還土地之範圍，
      應減縮為：「上訴人應將坐落新竹縣橫山鄉○○段五三三
      地號土地上，如附圖所示之斜線部分，面積十九點零一平
      方公尺之地上物拆除，並將該斜線部分所示土地返還被上
      訴人即承當訴訟人」，併此敘明。
七、據上論結，本件上訴為無理由，依民事訴訟法第436條之1第
    3項、第463條、第449條第1項、第78條，判決如主文。
中　　華　　民　　國　　96　　年　　4 　　月　　18　　日
                  民事第一庭    審判長法　官鄭政宗
                                      法  官黃珮禎
                                      法  官李珮瑜
以上正本係照原本作成。
本判決不得上訴。
                                      書記官　朱苑禎
中　　華　　民　　國　　96　　年　　4 　　月　　18　　日
